【裁判字號】    97,交抗,47
【裁判日期】    970225
【裁判案由】    聲明異議
【裁判全文】
臺灣高等法院臺中分院交通事件裁定      97年度交抗字第47號
抗  告  人
即受處分人 甲○○
上列抗告人因違反道路交通管理處罰條例案件，不服臺灣台中地
方法院中華民國96年11月28日裁定（96年度交聲字第1318號）提
起抗告，本院裁定如下：
    主  文
原裁定撤銷，發回臺灣台中地方法院。
    理  由
一、原處分意旨略以：異議人即受處分人甲○○於民國九十六年
    十月八日二十一時十五分許，駕駛八二一七－ＬＥ號自用一
    般小客貨車，在臺中市○○路○段二百四十一號，因「無照
    駕駛（易處逕註）」之違規情形，經臺中市警察局第二分局
    以其有違反道路交通管理處罰條例第五十三條第二項、第二
    十一條第一項第四款規定之行為，掣發中市警交字第ＧＤ0
    000000號舉發違反道路交通管理事件通知單而逕行舉
    發。嗣經原處分機關於九十六年十月十一日改依同條例第二
    十一條第一項第二款規定裁處罰鍰新臺幣（以下同）六千元
    ，於法並無不合。且受處分人於九十四年六月二十八日駕駛
    上揭車輛之違規案（單號：ＨＡ0000000），原處分
    機關因抗告人違規超速，依一次裁決程序作業，裁決書處罰
    主文欄第二項載明：「上開駕駛執照逾期不繳送之處分：
    自九十五年七月二十二日起易處吊扣駕駛執照三個月，並限
    於九十五年八月五日前繳送。九十五年八月五日未繳送駕
    駛執照者，自九十五年八月六日起易處吊銷，並逕行註銷駕
    駛執照。駕駛執照吊（註）銷後，自九十五年八月六日起
    一年內不得重新考領駕駛執照」等情，該裁決書於九十五年
    六月二十三日寄存送達，有受送達證書為憑。
二、抗告人聲明異議意旨略以：受處分人甲○○被開立中市ＧＤ
    0000000號通知單，始知臺中區監理所逕行註銷受處
      分人之駕駛，該裁決書於一次告知罰鍰、吊扣、吊銷、註
      銷駕照四個行政處分，讓受處分人無法提出行政救濟，處
      分顯有瑕疵，爰請詳查後撤銷原處分等語。
三、原審裁定略以：抗告人自九十四年五月十日迄今之戶籍地址
    均位於南投縣竹山鎮○○里○○鄰○○路五七三巷十三號。
    又交通部公路總局臺中區監理所將中監違字第六○－ＨＡ0
    000000號裁決書，依受處分人之法定地址即南投縣竹
    山鎮○○里○○鄰○○路五七三巷十三號以掛號寄送後，經
    郵政機關以未獲會晤本人亦無受領文書之同居人、受雇人或
    應受送達處所接收郵件人員，因無法送達而依法辦理寄存送
    達，將上開裁決書於九十五年六月二十三日寄存於南投竹山
    郵局，是前案裁決書已合法寄存送達，縱應受送達人實際上
    未領取郵件，惟此仍不影響原已發生之送達效力。至抗告人
    於聲明異議狀上所載之住所「臺中縣太平市○○路○段一百
    九十四號」。惟揆諸前揭道路交通安全規則第二十三條規定
    ，汽車所有人地址如有變更，均應自行向公路監理機關辦理
    登記，是以受處分人如確未居住於南投縣大明路五七三巷十
    三號，理應自行向公路監理機關為住所變更之登記，原處分
    機關以寄存送達之方式，向受處分人設籍之南投縣大明路五
    七三巷十三號為送達，核無違誤，受處分人實際上是否居住
    於設籍地，尚不影響上開裁決書已合法寄存送達之效力。受
    處分人未針對前案裁決書聲明異議，依前開規定，前案裁決
    書已逾道路交通管理處罰條例第八十七條第一項所定之二十
    日不變期間而確定。從而本件原處分機關依前案已確定之裁
    決書，認受處分人領有機器腳踏車執照駕駛小型車，裁處受
    處分人罰鍰，即屬合法，受處分人聲明異議於法自有未合，
    裁定予以駁回等語。
四、本院查：
  (一)「為使行政行為遵循公正、公開與民主之程序，確保依法行
    政之原則，以保障人民權益，提高行政效能，增進人民對行
    政之信賴，特制定本法。」「本法所稱行政程序，係指行政
    機關作成行政處分、締結行政契約、訂定法規命令與行政規
    則、確定行政計畫、實施行政指導及處理陳情等行為之程序
    。」行政程序法第一條、第二條分別定有明文。行政機關之
    行政行為若無特別的排除行政程序法適用之明文規定，自應
    受行政程序法之規範，俾確保依法行政之原則，以保障人民
    權益，提高行政效能，增進人民對行政之信賴。又行政機關
    行使公權力，就特定具體之公法事件所為對外發生法律上效
    果之單方行政行為，皆屬行政處分，不因其用語、形式以及
    是否有後續行為或記載不得聲明不服之文字而有異（司法院
    大法官會議釋字第四二三號解釋意旨參照）。是以交通部公
    路總局依據該局之組織條例第八條規定制定交通部公路總局
    各區監理所組織通則，規範各區監理所組織，因此各區○○
    ○○○道路交通管理處罰條例第九十二條第三項規定，所訂
    定之違反道路交通管理事件統一裁罰基準及處理細則，對於
    違反交通規則之裁決，自屬行政處分，亦應受行政程序法之
    規範。
  (二)又行政程序法第九十六條第一項第六款規定：行政處分以書
    面為之者其中應記載事項之一有「表明其為行政處分之意旨
    及不服行政處分之救濟方法、期間及其受理機關」。又觀諸
    違反道路交通管理事件統一裁罰基準及處理細則第四十五條
    規定：「違反道路交通管理事件，於行為人到案聽候裁決者
    ，處罰機關經裁決後，應宣示裁決內容，並將聲明異議期間
    及提出書狀之機關，於宣示時一併告知，且記載於裁決書。
    違反道路交通管理事件，行為人不依規定自動繳納罰鍰，或
    不依通知限期到案，處罰機關逕行裁決者，得不宣示。但應
    依前項規定於裁決書載明應記載事項，並送達受處分人。」
    此規定即與上開行政程序法第九十六條第一項第六款規定之
    意旨相符，且其中更強調「應依前項規定於裁決書載明應記
    載事項，並送達受處分人」。申言之，行政程序法中所重視
    之教示制度，於違反交通規則之裁決非但亦須為同一之適用
    ，尚且須要特別注意遵守，除確保依法行政之原則外，同時
    俾便人民於不服時能依其教示適時提出救濟，以保障人民權
    益。
  (三)再修正前違反道路交通管理事件，受處分人於裁決後逾二十
    日未向管轄地方法院聲明異議，或其聲明異議經法院裁定確
    定，而不依裁決或裁定繳納罰鍰或不繳送汽車牌照、駕駛執
    照者，依下列規定處理：1、罰鍰不繳者，如受處分人領有
    有效之汽車牌照、駕駛執照時，得以新台幣每滿一千元罰鍰
    折算易處吊扣汽車牌照、駕駛執照一個月，不足一千元者，
    以一千元計算，但易處吊扣期限不得逾三個月；受處分人仍
    不於十五日限期內繳送汽車牌照、駕駛執照者，吊銷其汽車
    牌照、駕駛執照。2、經處分吊扣汽車牌照、駕駛執照者，
    按其吊扣期間加倍處分，受處分人仍不於十五日限期內繳送
    汽車牌照或駕駛執照者，吊銷其汽車牌照或駕駛執照。3 、
    經處分吊銷、註銷汽車牌照、駕駛執照者，由處罰機關逕行
    註銷。……。違反道路交通管理事件統一裁罰基準及處理細
    則第六十一條第一項第一至三款定有明文。須受處分人於裁
    決後「逾二十日未向管轄地方法院聲明異議」，或「其聲明
    異議經法院裁定確定」而不依裁決或裁定繳納罰鍰或不繳送
    汽車牌照、駕駛執照者，才可依上開規定處理，且須符合前
    開要件不繳罰鍰，方易處「吊扣」汽車牌照或駕駛執照；受
    處分人仍不於十五日限期內繳送汽車牌照、駕駛執照者，才
    可「吊銷」汽車牌照或駕駛執照。即罰鍰不繳之易處「吊扣
    」或「吊銷」，應不得僅以一紙裁決書上註明罰鍰新台幣多
    少，限於何時前繳納，逾期不繳納罰款時，自某年某月某日
    起，易處吊扣汽車牌照或駕駛執照，並限於某年某月某日前
    繳送執行，若未於該日前繳送，自某年某月某日起易處吊銷
    汽車牌照或駕駛執照，並逕行註銷汽車牌照或駕駛執照。因
    行政機關為行政處分時，雖可於行政處分上同時預告不履行
    之法律效果，惟此僅係行政處分之「預告行為」，行為人不
    履行時，行政機關仍應另為一行政處分，非可依前開預告行
    為，不經通知，逕自為其他易處之處分，允許上開行為，無
    異允許行政處分可以自己默默地進行，此戕害人民權益甚巨
    ，且有違行政法裁量不得濫用之原則。換言之，道路交通管
    理處罰條例第六十五條（修正前）及前開規定雖有當事人不
    依限繳送之易處規定，但行政機關在執行該條規定，於當事
    人罰鍰不繳時，應另為「吊扣」之行政處分，若行為人仍不
    於期限內繳送執行時，再為一行政處分，易處「吊銷」，應
    依法如此循序漸進地處理，而非為省卻麻煩，可以在同一行
    政處分上同時諭知處罰鍰，若於期限內不繳，就直接易處吊
    扣，若仍不繳送，一定期限後，就直接易處吊銷，而可不必
    再通知當事人。
  (四)書面之行政處分自送達相對人及已知之利害關係人起；書面
    以外之行政處分自以其他適當方法通知或使其知悉時起，依
    送達、通知或使知悉之內容對其發生效力，為行政程序法第
    一百十條所明定。雖交通部為響應政府推動行政革新、簡化
    作業，而自八十九年六月一日起實施違規一次裁決作業，然
    確實落實依法行政之原則，才能以保障人民權益，增進人民
    對行政之信賴，因此裁罰一次性即若確有其必要，主管機關
    仍須修法後方可施行，否則前開一次裁決之合法送達僅一次
    ，卻對異議人產生四個行政處分，無異讓受處分人喪失前開
    法律所規定救濟之權利，不但違反前開行政程序法第九十六
    條第一項第六款、第一百十條及違反道路交通管理事件統一
    裁罰基準及處理細則第四十五條但書之規定，而且與母法（
    道路交通管理處罰條例）授權之目的未盡相符，亦與法律保
    留原則有違。
  (五)依前開之說明，前揭九十四年六月二十八日之ＨＡ0000
    000號裁決書上，除處罰主文欄第一項部分，固非違法，
    然第二項關於「上開罰鍰和駕駛執照逾期不繳納之處分」部
    分，似應屬主管機關於為處罰主文欄第一項裁罰之行政處分
    時，同時預告不履行之法律效果，此行政處分之「預告行為
    」，於行為人不履行時，主管機關仍應另為一行政處分，始
    生效力；然原審裁定以該裁決書送達合法為由，逕認抗告人
    之駕駛執照業經吊銷而駁回本件異議，即有可議，爰將原審
    裁定撤銷，發回原審法院更為妥適之裁定。
五、爰依道路交通事件處理辦法第二十五條、刑事訴訟法第四百
    十三條前段裁定如主文。
中    華    民    國    97    年    2    月    25     日
            刑事第四庭    審判長法  官  洪  耀  宗
                                法  官  江  德  千
                                法  官  劉  登  俊
上列正本證明與原本無異。
不得再抗告。
                                書記官  粘  銘  環
中    華    民    國    97    年    2    月    26     日


司法院資訊處製作；財團法人民間司法改革基金會備份。
